臺灣臺中地方法院民事判決　98年度重訴字第500號
原　　　告　廖述坤
　　　　　　廖述乾
　　　　　　廖述忻
　　　　　　廖東權
　　　　　　廖述煒
　　　　　　廖述昇
共　　　同
訴訟代理人　陳建勛律師
被　　　告　祭祀公業廖相乾
法定代理人　廖述源
訴訟代理人　林益輝律師
複　代理人　王耀賢律師
訴訟代理人　廖顯明
　　　　　　廖顯魁
　　　　　　廖名裕
參　加　人　廖述龍
訴訟代理人　陳銘釗律師
複　代理人　熊子仁
訴訟代理人　廖顯政
上列當事人間請求給付分配款事件，本院於民國99年12月28日言
詞辯論終結，判決如下：
    主      文
被告應給付原告廖述坤、廖述乾、廖述忻及其他共有人全體新台
幣壹仟柒佰參拾參萬貳仟玖佰捌拾陸元。
被告應給付原告廖東權、廖述煒、廖述昇新台幣壹仟柒佰參拾參
萬貳仟玖佰捌拾陸元。
訴訟費用由被告負擔。
本判決原告廖述坤、廖述乾、廖述忻勝訴部分，於原告廖述坤、
廖述乾、廖述忻以新台幣伍佰柒拾柒萬捌仟元供擔保後，得假執
行；但被告如以新台幣壹仟柒佰參拾參萬貳仟玖佰捌拾陸元為原
告廖述坤、廖述乾、廖述忻預供擔保，得免為假執行。
本判決原告廖東權、廖述煒、廖述昇勝訴部分，於原告廖東權、
廖述煒、廖述昇以新台幣伍佰柒拾柒萬捌仟元供擔保後，得假執
行；但被告如以新台幣壹仟柒佰參拾參萬貳仟玖佰捌拾陸元為原
告廖東權、廖述煒、廖述昇預供擔保，得免為假執行。
    事實及理由
甲、程序部分：
壹、按訴狀送達後，原告不得將原訴變更或追加他訴，但請求之
    基礎事實同一、擴張或減縮應受判決事項之聲明者，不在此
    限，民事訴訟法第255條第1項第2、3款定有明文。本件原告
    起訴時第一、二項聲明原請求：(1)被告應分別給付原告廖述
    坤新台幣（下同）577萬7,662元，給付原告廖述乾、廖述忻
    各288萬8,831元。(2)被告應分別給付原告廖東權866萬6,493
    元，給付原告廖述煒、廖述昇各433萬3,246元。嗣於本院審
    理時變更第一、二項聲明為：(1)被告應給付原告廖述坤、廖
    述乾、廖述忻及其他共有人全體1,733萬2,986元。(2)被告應
    給付原告廖東權、廖述煒、廖述昇1,733萬2,986元。原告之
    變更聲明核屬擴張應受判決事項之聲明，且請求之基礎事實
    同一，揆諸前述規定，依法應予准許。
貳、按兩造之訴訟有法律上利害關係之第三人，為輔助一造起見
    ，於該訴訟繫屬中，得為參加，民事訴訟法第58條第1項定
    有明文。所謂有法律上利害關係，係指在私法或公法上之法
    律關係或權利義務，將因當事人受敗訴判決有致其直接或間
    接影響之不利益，倘該當事人獲勝訴判決，即可免受不利益
    之情形而言，且不問其敗訴判決之內容為主文之諭示或理由
    之判斷，祇須其有致該第三人受不利益之影響者，均應認其
    有輔助參加訴訟之利益而涵攝在內，以避免裁判歧異及紛爭
    擴大或顯在化。原告主張被告祭祀公業廖相乾應如數給付派
    下分配款，參加人廖述龍既身兼被告祭祀公業廖相乾之監察
    人及派下員，依前揭說明，即有法律上利害關係，參加人求
    予輔助被告而為參加訴訟，於法自無不合。
乙、實體部分：
壹、原告主張略以：
一、聲明：(1)被告應給付原告廖述坤、廖述乾、廖述忻及其他共
    有人全體1,733萬2,986元。(2)被告應給付原告廖東權、廖述
    煒、廖述昇1,733萬2,986元。(3)請准原告提供擔保，宣告假
    執行。(4)訴訟費用由被告負擔。
二、陳述：
  (一)被告祭祀公業廖相乾原有十房子孫，其財產分配應依十房份
    分配，此有台中市西屯區公所函所載被告之派下員系統表影
    本為憑，惟因其十房後世派下子孫中有絕嗣者，有將其派下
    權利讓渡或出售予其他房之派下子孫者等情，故爾後其財產
    之分配，當應由實際受讓其權利者取得分配之權利。原告廖
    述坤之父廖繼森、原告廖述乾及廖述忻之父廖繼清與廖繼樹
    等三人係廖哮之子，廖哮於日據時期大正15年7月23日向被
    告之第五房後代派下子孫廖修購買其第五房之持分權利，此
    有「土地持分權賣渡証書」等相關文件為憑。原告廖東權之
    父廖繼賢與原告廖述煒及廖述昇之父廖繼洋，係廖德有之子
    ，廖德有於日據時期昭和15年1月7日向第四房後代派下子孫
    廖秋金購買該房持分，此有「公業持分賣渡証書」相關文件
    等影本為憑，因此，原告得依上開讓渡合約主張應受分配之
    權利。按最高法院77年度台上字第1907號、87年度台上字第
    992號之旨，原告等之父（即被繼承人）因受讓他房派下權
    利，故於被告出售財產分配予各房份時，因受讓他房派下權
    利者，自得享有該房應受分配之權利。
  (二)被告所有坐落台中市○○區○○段103號土地（重劃前為台
    中市○○區○○段3254、3254-4號，即日據時期大屯郡西屯
    庄西屯388番），登記面積1852.31平方公尺（即560.32坪）
    ，於民國97年7月31日以每坪新台幣（下同）40萬元，總價
    2億2,412萬8,000元出售，買方已給付部分款，被告於扣除
    其他必要開支後，暫先分配每房1,733萬2,986元，此款項可
    向被告查詢，而現各房均已分配，被告因對原告等受讓權利
    ，經派下員大會決議，認為應經法院判決確認，此有派下員
    大會會議記錄為憑。茲以原告廖述坤、廖述乾、廖述忻等三
    人之祖父廖哮已向第五房派下廖修讓渡其第五房之持分權，
    故上開每房可分配1,733萬2,986元應由廖哮之派下繼受。另
    原告廖東權、原告廖述煒、廖述昇之祖父廖德有亦自第四房
    之派下子孫廖秋金讓渡其第四房之持分權利，故上開土地該
    房可分配之金額1,733萬2,986元應由廖德有之派下繼受。為
    此爰依讓渡合約及派下權之法律關係提起本件訴訟等語
三、對被告、參加人所為抗辯之陳述：
  (一)被告祭祀公業廖相乾原有十房子孫，兩造及參加人對此均不
    爭執，惟參加人主張原告所提之派下系統表及西屯區公所民
    國88年以後之派下系統表均有重大錯誤，而無可採，惟不論
    係西屯區戶政事務所所檢送經公告之派下系統表，或係參加
    人所提之派下系統表，甚至相同派下員之「祭祀公業廖君惠
    派下系統表」均明確記載「廖乖」享有第四房之派下權，而
    「廖修」享有第五房之派下權，因此有關上開「廖乖」及「
    廖修」分別為第四房及第五房之派下員應堪信為真實。
  (二)按民事，法律所未規定者依習慣；無習慣者，依法理。為民
    法第1條所明定。復按祭祀公業之派下權，在同一公業間可
    互相讓渡，且某一派下基於自己的權利，將派下權「歸就」
    予其他派下，不需獲得所有派下之同意，此參諸祭祀公業與
    台灣特殊法律的研究，齒松平著，第44-47頁。公業派下
    對其他同一公業派下之一人或數人讓渡其派下權，而脫離該
    公業，即舊慣的所謂「歸就」。至歸就則為轉讓之意見「台
    灣民事習慣調查報告」。故按舊慣所謂歸就，係指公業派下
    對於其他同一公業派下之一人或數人，讓渡其派下權，而脫
    離該公業而言。此種脫離，只要欲脫離的派下與繼受派下權
    之派下，彼此達成協議，無需其他派下員同意。此有臺灣高
    等法院86年度上字第1555號判決意旨可參。另按，依台灣民
    事習慣調查報告之記載，最初祭祀公業之派下權係絕對不得
    處分，惟在後代因公業以祭祀為目的之根本性質逐漸沖淡，
    而公業財產之收益（即私益）逐漸受重視，故於同一公業派
    下問可轉讓（即所謂歸就），因此原為潛在且不確定之派下
    權，逐漸變成顯在確定之派下權，而可以轉讓於同一公業之
    派下，其轉讓亦無須全體派下之同意，最高法院85年度台上
    字第1437號判決參照。綜上，依當時之法令，於公業派下間
    ，由一個派下將股份讓渡給其他派下，乃屬有效之法律行為
    ，是參加人主張祭祀公業之派下權不得出售轉讓云云，即不
    足採。
  (三)至於參加人抗辯原告之祖先未讓渡被告之全部土地乙節，然
    被告並未持有大屯郡西屯庄西屯404土地，此為被告及參加
    人所不爭執，而原證2號所示之讓渡契約書雖記載讓與之標
    的物有同段「404」而無「404-1」，然被告並未持有同段「
    404」之所有權，因此，上開契約書之兩造自無可能將「非
    屬於祭祀公業之土地」作為讓與之標的，因此，從契約之內
    容觀之，不難推知當時雙方之真意係指「404-1」而非「404
    」甚明，該部分係筆誤所致，並不影響當事人讓渡全部祭祀
    公業派下持分之合意。參加人另主張系爭同段「404-1」地
    號土地於昭和5年已分割出同段「404-2」，進而抗辯原證3
    之合約書係昭和15年所簽立，而當時既然已分割出「404 -2
    」則原證3合約書未將該部分列入，顯見未將全部土地作為
    讓渡之標的云云。且前揭「404-1」於昭和5年分割出「404-
    2」之原因在於該部分已作為「道路」使用，因而由當時統
    治者分割出來，並免徵收田賦稅金等，當時土地已因類似現
    行法之徵收而收歸國有，自不再屬於被告之財產。按日據時
    期日本之物權法規定，所有權及其他物權之移轉，係以登記
    為對抗要件，非如目前我國民法第758條規定之以登記為生
    效要件，兩者立法精神迥異，上開「404-2」土地係因作為
    道路使用始另行分割，而依日本民法規定，當時之所有權已
    發生移轉之作用，登記與否僅係對抗之要件。是系爭原證2
    及原證3之讓渡書均係將祭祀公業之「全部土地」作為讓與
    標的，契約雙方之當事人業已表明全部讓渡，因此雙方就讓
    渡全部公業之派下持分業已達成合意，參加人之抗辯並不可
    採。
  (四)再者，鈞院87年度訴字第1609號確認所有權存在事件之法律
    關係為「祭祀公業廖相乾就坐落台中市○○區○○段3058、
    3058-1、3058-2等地號（分割重測前為大屯郡西屯座西屯
    398番）有無土地所有權」，該判決理由以：「大屯郡西屯
    庄西屯388、398、404-1地番之土地臺帳」登記所有人為廖
    德茂及廖秋金、廖修等人，而廖德茂及廖秋金、廖修等人均
    為被告祭祀公業廖相乾之祖先，因而判決被告就系爭土地有
    所有權，此為該確定判決所認定，因此廖秋金及廖修等人當
    時對於被告祭祀公業有派下權應無爭議，被告於上開判決中
    對於廖秋金及廖修為被告祭祀公業之派下祖先乙節並不爭執
    ，該判決既已確定，被告及參加人自應受判決效力所拘束，
    不得再為相反主張。
  (五)被告於上開確認之訴所呈之派下系統表因製作不完整，疏漏
    甚多，甚至僅列出三房，該三房中並無廖秋金，而廖秋金為
    被告之派下祖先已為該判決所認定，因此參加人以上開事件
    所附之派下系統表主張被告之派下房份僅有三房，並不可採
    。而原告所呈原證1之派下系統表乃身分法上之繼承系統表
    ，與奉祀無關。被告及參加人雖以「派下系統表」與原證23
    之「記事本」所載內容不盡相同，以及「土地登記臺帳之登
    記所有權人」與派下系統表亦有部分出入，因而質疑上開文
    件之內容，惟上開數份文件記載之派下權利者固然因彼此間
    有讓渡之關係而有異動，但依記事本所載，第四房及第五房
    之代表權人均為廖秋金及廖修，該部分並無任何異動或不合
    之處。此外，廖修出嗣第五房乃於88年間所更正，當時並無
    任何利益可圖，且對照原證10訴外人祭祀公業廖君惠（管理
    人廖顯魁為大房派下員）派下系統表亦載明「廖修出嗣至第
    五房」，在88年更正系統表時，並未有出售土地或發現讓渡
    之情事，顯見更正派下系統表並非有何利益可圖，純粹係因
    資料蒐集而陸續更正，尤有甚者，原告於本件訴訟進行中，
    將舊資料翻出後發現原證23之清光緒20年之記事本，依該記
    事本所載第四房及第五房之代表權人均為廖秋金及廖修，顯
    見嗣後修正之派下系統表應屬正確無誤。
  (六)被告另抗辯原證2及原證3係針對土地持分之出售，並非針對
    派下房份之讓渡，惟按最高法院18年度上字第1727號、19年
    度上字第28號判例之旨暨民法第98條規定，原證2及原證3之
    合約固然記載「土地持分權賣渡證書」及「公業持分賣渡證
    書」，然依賣渡證書之內容所示，亦載明係針對派下應得之
    持分，因此該讓渡證書自屬「派下權利之賣渡」，即所謂「
    歸就」，被告擷取其中隻字片語，扭曲當事人真意，顯非可
    採。
  (七)被告祭祀公業廖相乾與訴外人祭祀公業廖君惠為相同派下員
    之祭祀公業，兩者之差異為廖相乾公為第10世祖先，而廖君
    惠公為第13世祖先，此有兩造及參加人歷次所呈之派下系統
    表可稽，有關「第二房廖有慰」出嗣「第四房」及「第三房
    廖修」出嗣「第五房」乙情，上開兩祭祀公業均於88年間更
    正派下系統表，此有被告於88年間更正之派下系統表附卷可
    稽，另訴外人祭祀公業廖君惠之派下系統表亦由當時之管理
    人廖顯魁送主管機關更正，此有臺中市西屯區公所於88年12
    月30日函文所附之祭祀公業廖君惠派下全員系統表可稽（原
    證25），該部分之更正對照原告所提出之日據時期資料，更
    凸顯當時更正方屬正確。
  (八)原告所持之讓渡證書於被告召開會議討論時，並無爭議被告
    祭祀公業廖相乾於97年12月14日召開會議，議程2：「房份
    分配權益，各房所持有過繼、入嗣、承繼的法律有效文件，
    以下列四項呈派下員大會討論。甲、第一房至第三房分配權
    利無異議。乙、有關各房之持分讓渡（第四房、第五房），
    參考最高法院七十七年度台上字第一九０七號判決自屬有效
    。丙、有關承繼之效力（第六房、第八房），因無文件可供
    佐證，是否發生承繼效力應予討論。丁、有關承繼之效力（
    第七房、第九房、第十房），依有關證據及資料討論其承繼
    效力。」此有會議紀錄可稽（原證26），依當時之會議記錄
    ，甲案及乙案均無爭議，僅丙案及丁案決議應提出於大會討
    論，參加人亦參與該會議，此有會議紀錄之簽名可證，然因
    部分派下員主張承繼他房權利，但無法提出讓渡證書佐證，
    因而杯葛原無爭議之讓渡證書。
  (九)廖秋金及廖修可為第四房及第五房之代表：
    1.兩造祖先於清光緒期間所記載「記事本」（原證23）之內
      容觀之，第四房依序為：「進乖」「罔市」「秋金」，第
      五房則均為「進修」，因此廖秋金及廖修可為第四房及第
      五房之代表。
    2.原告前翻閱舊資料尚發現有本「君惠公簿」（原證27），
      依其所載內容，應係接續「原證23」之記事本，其內容為
      大正12-14年間，第四房之代表為「秋金」，第五房代表
      為「修」，因此廖秋金及廖修可為第四房及第五房之代表
      。
    3.兩造之派下祖先原有十房，其中第六、九房絕嗣後，祖先
      廖德茂曾收取第六、九房得分配之權利（租金、稻穀等）
      ，此觀上開原證23號之記事本第109頁以下之記載有關第
      六、九房均為廖德茂收取即可明瞭，對於廖德茂擅自收取
      第六、九房權利乙事，其他各房甚為不滿，紛紛表示意見
      ，經各房討論後達成協議，因此在大正15年1月間，全體
      派下達成共識，並簽立「派下決議書」（原證28），該派
      下決議書主要係對於廖德茂過去擅自收取其他絕戶房份之
      權利應改由八房平均分配，並由「壹房廖述鎔、廖述灶」
      、「七房廖朝」、「八房廖阿火」、「五房廖修」、「三
      房廖氏水金」、「四房廖秋金」、「十房廖傳」、「三房
      廖德有」等各房蓋章確認，其中四房及五房之代表分別為
      廖秋金及廖修，因此廖秋金及廖修可為第四房及第五房之
      代表。
    4.兩造之派下祖先於大正7年間，曾因訴訟費用之負擔問題
      ，簽立契約書（原證29），該契約書雖未記載各房之代表
      ，但契約書亦有廖秋金及廖修蓋章，此對照「原證23」、
      「原證27」及「原證28」所載，即可推知上開二人確實為
      第四房及第五房之代表。
    5.被告法定代理人於99年10月26日言詞辯論時曾庭呈「毛筆
      手抄」之派下系統表附卷，上開系統表乃開會時由其他房
      派下子孫提出，該系統表對於第四房及第五房分別記載「
      大器-入嗣有慰-進乖-秋金」「大永-入嗣孫進修」，上開
      文件外觀老舊，為他房派下子孫持有，原告等人並無該份
      系統表，然有關第四房與第五房之派下子孫與原告提出之
      相關文件記載相符，顯見廖秋金及廖修可為第四房及第五
      房之代表。
    6.原告找尋舊有資料，發現各房祖先曾於日據時期因私權糾
      紛發生爭執，而向官署申請調停，並由官署製作調停調書
      ，依該調停調書第四、五頁第一點記載：「關於要求申請
      人數人管理的當事者祖先廖君惠之公業，被申請人管理之
      公業地棟東下堡西大墩街三七四番、三八七番、三八九番
      、四零二番之一、四零二番之二田為公業下十房內之長房
      廖乞食繼承，二房被申請人繼承，三房廖德有繼承，四房
      廖乖繼承，五房廖修繼承。六房及九房這兩房的繼承，由
      廖有欽等六名進行全體管理。」此有臺中廳長之調停調書
      可參（原證30），顯見廖乖及廖修當時已為第四房及第五
      房代表。
    7.參加人雖一再質疑系統表有誤，然98年9月3日被告派下全
      員系統表所載內容雖非完全正確（註：此即為系統表不斷
      更新之原因），但對於廖秋金及廖修可為第四房及第五房
      之代表部分，原告並非以系統表作為唯一舉證，原告之舉
      證諸多為日據時期之文件，其中尚包含大房保管之系統表
      ，而參酌卷證資料所示，廖乖（廖秋金）及廖修於日據時
      期即已代表第四房及第五房，尤其上開「原證30」乃當時
      臺中廳官署之公文書（謄本），應堪證明原告主張第四房
      及第五房之系統表為真，參加人雖主張原告提出之文件有
      關其他各房之記載似有不符，因而主張文件之記載不可採
      ，然而有關第四房及第五房之記載，從舊有資料觀之，並
      無矛盾之處，卷附之舊文件資料，仍有重大參考價值。
    8.依前開資料所示，廖秋金及廖修應為第四房及第五房之代
      表，廖秋金及廖修既然為第四房及第五房之代表，則原證
      3及原證2所示之「土地持分權渡證書」，其出售之標的當
      然為第四房及第五房之派下權，另廖秋金之部分亦可參酌
      原證23之記事本第121-122頁所載之「批明公業持份賣渡
      證書」，顯見廖秋金係賣渡其對於第四房之派下權無疑。
貳、被告答辯略以：
一、聲明：(1)駁回原告之訴及假執行之聲請。(2)如受不利判決，
    請准提供擔保免予假執行。
二、陳述：
  (一)原告所提呈予鈞院有關之「土地持分權賣渡証書」、「委任
    狀」、「印鑑証明願」、「戶籍謄本」、「建物敷地及持分
    權賣渡証書」、「領取証」、「公業持分賣渡証書」等影印
    資料，究有無正本提供以資証明確有該祭祀公業持分權之買
    賣事實？若原告等人僅有上開資料之影印本，無正本資料，
    當無法証明渠等之主張為真正，故原告等應提呈上開資料之
    正本。
  (二)祭祀公業屬於全體派下員公同共有，祭祀公業所有之財產當
    應屬全體派下員公同共有。公同共有既係基於公同共有關係
    而共有一物，各公同共有物之所有權屬於共有人全體，而非
    按應有部分享有所有權，故對於該公同共有物的全部，共有
    人並無應有部分存在，因之祭祀公業之派下員並無處分公同
    共有物應有部分之權利，廖修、廖秋金與原告等人之被繼承
    人廖哮、廖德有間所簽訂之「公業持分權賣渡証書」，未得
    公同共有人全體之同意，應有違民法第828條第3項規定。又
    依民法第246條第1項規定，被繼承人廖秋金、廖修既以祭祀
    公業之持分為買賣契約標的，顯然無法給付，其等雙方之契
    約，依上規定即應為無效。
  (三)參照71年1月再版付印之「廖氏大宗譜」系188、189頁系統
    分析，廖德有、廖哮向廖秋金、廖修購買的持分權利，縱使
    有效也只是第二、三房派下間互相讓讀持分權而已，與第四
    、五房派下權毫無關係。原告應提出戶政機關登載之四房「
    大器－有慰－乖」及五房「大永－修」之領養證明。
  (四)綜上所述，原告之請求顯無理由。
參、參加人陳述略以：
  (一)日據時期認定行政機關所發之派下證明，僅係供登記機關為
    參考資料，法律上無效力之可言，如有爭執可循法律途逕以
    求解決（臺灣民事習慣調查報告95年12月六版二刷第796 頁
    參照）。而依行政法院82年度判字第516號判決要旨亦認：
    「行政機關核發之祭祀公業派下全員系統證明，乃係為清理
    祭祀公業土地所為之行政措施，並不發生私法上實體之法律
    效果，倘……對於行政機關核下之祭祀公業派下全員系統證
    明之內容有所爭執，非不得依循民事途徑尋求解決。」故本
    件台中市西屯區公所乃於該所98年9月11日公所民字第09800
    19385號函說明二表示：「本件係應當事人之申請而發給，
    並無確定私權之效力」等語。是原告於其起訴狀證物一所提
    出之被告派下全員系統表（98年9月3日申報），依法不得作
    為被告派下之間權利義務關係之證明文件，先予敘明。
  (二)被告之派下固原有十房，惟迄今僅存第一房至第三房等三房
    而已，其餘七大房（包含第四房及第五房）均因「倒房」（
    「絕嗣」），而分由各房奉祀，此參「雲林元子公張廖姓宗
    親會」及「廖氏大宗譜編纂委員會」等編纂（「臺灣省各姓
    歷史淵源發展研究學會」輔導）付印之「廖氏大宗譜」（71
    年1月再版）系188頁附卷即明，並有卷附西屯區公所98 年
    12月14日公所民字第0980027161號函復鈞院所檢附之被告86
    年12月20日（86年公所民18925號）及87年7月22日（87 年
    公所民10597號）等派下全員系統表可稽。詎被告之前管理
    人廖繼樹，即本件原告廖述乾及廖述忻等人之三叔，亦即上
    開「土地持分權賣渡証書」所示之買受人廖哮之子（三男）
    ，不知何故，竟於其任內之88年9月7日，向台中市西屯區公
    所申報被告派下全員系統表時，擅將原為第一房至第三房子
    孫受派「奉祀」第四房至第十房「倒房」祖先之內規，變為
    該第四房至第十房「倒房」之祖先，與該第一房至第三房子
    孫間之「立嗣收養」關係；且任意錯置系出及絕續，例如：
    廖秋金原為廖（進）乖之螟蛉子（養子）（詳卷廖秋金之戶
    籍謄本），且有子嗣廖連成等人。惟該系統表卻將廖秋金申
    報為系出廖進海，並與廖（進）乖二人均為「絕嗣」。而因
    被告之派下員間，多數不知其由，少數漠不關心，以致此錯
    誤之情形延續至今。加之，被告之現管理人廖述源乃係前管
    理人廖繼樹之子（二男），其不僅延用此錯誤之系統表，並
    在其基礎之上，另為錯誤之更置，例如：廖（進）修係廖（
    有）明之次子（詳卷廖修之戶籍謄本），廖（有）明另有長
    子廖進德。然廖述源於98年9月3日申報派下全員系統表時，
    一方面將廖（有）明申報為系出第三大房廖大強，一方面又
    將其申報為系出第五大房廖大永。類此重大之錯誤及爭議不
    少，在未經原告一一釐清之前，原告所提出之派下全員系統
    表不得作為其權利主張之證明，亦有事實上之根據。鈞院於
    99年10月28日以中院彥民莊98重訴500號函，請臺中市西屯
    區公所檢送該所88年9月14日收文第13846號函，及88年12月
    30 日八八公所民字第19621號函等兩件公文內，有關祭祀公
    業廖相乾派下全員系統表，申請由三房改成十房之所有補列
    派下員的戶籍謄本證明文件，及派下全員名冊等相關資料過
    院。經該公所於同年11月3日以公所民字第0990022402號函
    復結果，其中除補列訴外人廖錫琳等25人，分別為被告派下
    第二房及第三房派下之漏列名冊、系統表、補列派下員同意
    書、會議紀錄及戶籍謄本等資料外，並無有關被告派下第四
    房至第十房等派下員之補列憑據。且依上開會議紀錄顯示，
    該次派下員大會所討論之事項，僅限於該廖錫琳等25人補列
    派下員名冊等相關議題而已，別無其他，此為該次會議紀錄
    即本件被告法定代理人廖述源所明知。是當時被告之前任管
    理人廖繼樹即廖述源之父，究竟係憑何資料將本公業之派下
    全員系統表，由三房改為十房，即有疑義！
  (三)再者，原告雖提出「土地持分權賣渡証書」及「公業持分賣
    渡證証書」等相關文件影本附卷。但因該賣渡證書上所示之
    買賣日期為日據時期，買賣雙方及中人等殆已俱歿，恐無法
    證明其真假，難以為用。且即令為真，惟就出賣人（賣渡人
    ）廖（進）修與買受人廖哮部分：渠等買賣之標的物（件）
    ，其一為坐落大屯郡西屯庄西屯406號（番）「建物敷地及
    建物持分權」（經表示為出賣人（拙者）所有部分及承相乾
    公配下應得之持分額）；其二為坐落大屯郡西屯庄西屯388
    號、398號及404號等土地三筆之持分權4/50【經表示為出賣
    人所有之土地（業）】。另就出賣人廖秋金與買受人廖德有
    部分：渠等買賣之標的物，其一為祭祀公業廖君惠名義之土
    地持分；其二為被告名義之坐落大屯郡西屯庄西屯388號、
    398號及404號號等土地三筆之持分。由此可知，渠等買賣之
    標的物，顯係廖（進）修及廖秋金等二人所謂各對被告名下
    土地之「持分」權利。然按祭祀公業之設立人及其承繼人，
    稱之為派下，派下係公業社團之社員。派下，得參與各該公
    業目的之推行，並依其公業之目的性質，對於公業有一定之
    權利及義務。派下權，乃派下對公業所有之權利及義務之總
    稱也，亦稱為房份。派下須服從公業之目的意思，並無顯在
    的應有部分（所謂分別共有之持分），僅有潛在的房份，不
    能將其派下權處分與派下以外之第三人，當然亦不能對公業
    請求為公業財產之分割。公業之派下，對於公業，並無確定
    的應有部分（所謂持分），僅有潛在的房份。此房份僅為各
    派下輪流管理公業，或分配收益之比率，而不屬實質的權利
    。是以不得視之為共有關係之應有部分。又派下因對於公業
    財產，並無確定的持分，故對於公業團體，不得主張其共有
    權（業主權）。日據時期明治40年控民字第591號判決謂：
    「公業（狹義）之性質，與共有不同，公業之派下，雖各按
    其股份而有特殊權利，但對於公業財產，不得主張共有權，
    又不得請求為持分權之登記。」（同上臺灣民事慣調查報告
    第782頁、第783頁及第786頁參照）。依原告所提出之原證
    30調停調書顯示，其第6頁第1行及第5行等，均有「房份」
    二字之記載，可見在日據時期，已有「房份」之概念，並專
    用於派下對祭祀公業所有之權利及義務之總稱。此與日本民
    法所稱之「持分」，即共有人對其所有權在分量上應享之部
    分之概念，並不相同，自不能相互為用，混為一談。而因本
    件系爭「土地持分權賣渡証書」所示之賣渡標的物為土地「
    持分五拾分之四」，已屬確定的應有部分；而其「委任狀」
    所示登記之目的，亦係「土地持分權賣渡移轉登記」。凡此
    ，均與上開「房份」之意義有別，故該件「土地持分權賣渡
    」不得視為被告派下「房份」之買賣。此徵諸廖修於該賣渡
    證書上表示：「左記之不動產係『拙者所有』之業」等語，
    益證其所出賣之標的物，確非被告派下之「房份」無疑。而
    本件系爭「公業持分賣渡證書」雖標明其賣渡之土地，係訴
    外人祭祀公業廖君惠及被告名義之業，而與上開「土地持分
    權賣渡証書」之標示有別，但二者均為土地「持分」即應有
    部分之買賣，則屬同一。且該「公業持分賣渡證書」，係由
    當時之「臺中地方法院所屬司法書士代書人」所持筆，有該
    賣渡證書可證。依其專業，自不可能將「持分」與「房份」
    有所混淆。而廖秋金之「印鑑證明願」上，亦顯示該件為「
    土地買賣」，並非「房份歸就」，顯與日據時期有關祭祀公
    業派下房份之歸就，均以所謂「歸就證書」辦理之情形不同
    （最高法院95年度臺上字第1158號及99年度臺上字第689號
    等判決理由參照）。準此，則原告主張：渠等之祖父廖哮及
    廖德有等二人於日據時期，曾分別向廖修及廖秋金買受被告
    所屬第五房及第四房之持分權利云云，縱屬非虛。本件亦因
    被告所屬各房對於被告以及被告之財產等，均無所謂之持分
    權利，渠等就所謂被告所屬第五房及第四房之持分權利，抑
    或被告之土地持分權利之買賣，均因該標的物於客觀上並不
    存在，而屬標的不能之無效買賣。從而，原告不得持此無效
    之買賣，對被告主張其有第五房及第四房之派下權利，自不
    待言。
  (四)至於原告指稱，被告並未持有大屯郡西屯庄西屯404號土地
    ，此為被告及參加人所不爭執云云，然原告起訴主張廖哮於
    日據時期大正15年7月23日，向被告之第五房後代派下子孫
    廖修購買其第五房之持分權利，並提出其原證2附卷時，亦
    從未說明：「其原證2號所示之讓渡契約書雖記載讓與之標
    的物有同段404號，而無404-1號，然被告並未持有同段404
    號之所有權，因此上開契約書之兩造自無可能將非屬於祭祀
    公業之土地作為讓與之標的，因此，從契約之內容觀之，不
    難推知當時雙方之真意係指404-1號，而非404號甚明，該部
    分係筆誤所致」云云。是其此番陳述，顯係臨時編纂，不足
    採信。再者，觀諸原證2之文件所示，其不僅於「土地持分
    權賣渡證書」之不動產表示欄記載「同所四0四番」，並於
    「委任狀」之土地表示欄復為相同之記載，如此實難推知，
    前者之記載，有何筆誤之可能性存在？另參諸該「土地持分
    權賣渡證書」所載「四0四番」之面積為「九毛」，而與原
    證3「公業持分賣渡證書」之土地表示欄所載「四0四番ˊ壹
    」之面積「九毛糸」，明顯有異，要難視為同一筆土地之
    面積，益證其筆誤之可能性極低！故原告上開「筆誤」之說
    ，確嫌無據。而上開404-2地號土地固於日據時期昭和5年間
    ，因變更地目為「道路」而「除租」。惟於民國37年間，該
    筆土地卻經臺灣省政府核定，自同年度上期分起，比照404-
    1地號土地之原地目「田」等則「課賦」。而且，該404-2地
    號土地於昭和16年間（即原證3所示賣渡日期之後），還曾
    為被告之管理人變更，並於35年間，經原告廖東權之父廖繼
    賢等人，代理被告繳驗憑證（土地臺帳謄本）申報土地總登
    記，此有卷附參加人民事參加答辯續二狀證物五之404-2號
    土地之台帳謄本，以及系爭388、398及404-2等地號土地之
    「臺灣省土地關係繳驗憑證申報書」謄本附卷可按。可見，
    該筆土地自日據時起，至土地總登記時止，仍為被告所有無
    疑。因此，本件原告主張：系爭404-1號土地於昭和5年分割
    出404-2之原因在於該部分已作為道路使用，因而由當時統
    治者分割出來，當時土地已因類似現行法之徵收而收歸國有
    ，自不再屬於被告之財產云云，並非實情。此外，本件系爭
    406號土地（建物敷地）於日據時期，係由被告與派下（包
    括廖秋金在內）及他人等共有，此亦有廖繼賢於35年間申報
    土地總登記所繳驗之「共有人名單」及「土地臺帳謄本」等
    憑證附卷可查。而依該「共有人名單」所示，被告之權利比
    例為4/48，而廖秋金之權利比例則為2/48。觀諸卷附原證3
    「公業持分賣渡證書」土地表示部分，即廖秋金所賣渡者，
    乃包含「祭祀公業廖君惠」、「祭祀公業廖相乾」及「廖秋
    金本人」之土地持分，此詳該部分所載：「大屯郡西屯庄西
    屯參七四番……（以上祭祀公業廖君惠名義）」、「仝所參
    八八番……參九八番……四０四番ˊ壹……（以上祭祀公業
    廖相乾名義）」及「仝所四０六番……以上持分全部」等語
    即明。換言之，廖秋金就本件被告名義土地所賣渡之持分，
    僅有系爭388、398及404-1等地號土地三筆，並無系爭406
    地號土地（持分4/48）。至其所賣渡之406地號土地持分，
    則屬其本身對於該土地之共有持分（2/48）。是以，原告主
    張：系爭原證3之讓渡書係將祭祀公業之「全部土地」作為
    讓與標的云云，難謂可信。
  (五)原告所提出原證23記事本所載，其開宗明義即表示為有關「
    祭祀公業廖君惠」之記事，而與被告無關，此參該記事本首
    頁所載：「大清光緒貳拾年崇戊次甲午陽月吉日立『君惠公
    』承上本收存及以上遺下借項銀員條列明于後」等語即明
    。縱謂祭祀公業廖君惠與祭祀公業廖相乾之派下全員一致，
    上開記事本之內容非不可供為參考。然原告迄未就該記事本
    之內容如何？有所說明；以及何以派下一人可兼列二房或三
    房以上之情形，予以解釋。究不能僅憑其中曾有「進乖」及
    「進修」等二人，分列第四房及第五房之記載，即遽謂渠二
    人分屬第四房及第五房之派下，進而忽視上開派下一人兼列
    二房或三房以上之情形，栔置不論，而違舉證之責任。若廖
    修與廖秋金等二人已分別讓與渠等之持分屬實，何以渠等仍
    列名在本件被告名下各筆土地之臺帳謄本，而作為土地總登
    記之繳驗憑證，令人難以理解？
  (六)縱謂原告所提出之原證23完整版記事本、原證27君惠公簿、
    原證28派下決議書及原證30調停調書等相關資料，可認本件
    被告之第四房及第五房，原分別由廖乖及廖修繼承。然因本
    件系爭「土地持分權賣渡証書」及「公業持分賣渡證書」所
    賣渡之標的物，是否分別為第四房及第五房之「派下權」即
    「房份」，已有爭議！而上開書證之製作時間，雖上自日據
    時期明治38年，下至昭和15年1月7日，但其中自大正15年1
    月後至昭和15年1月間之過程，卻呈現一片空白。換言之，
    上開原證23之記事本，於填列被告在大正11年間之記事後，
    即跳至昭和15年1月7日之「批明公業持分賣渡證書」記載。
    而上開原證27君惠公簿，固可認係上開原證23記事本之銜接
    ，惟其期間亦僅至大正14年而已。故該「土地持分權賣渡証
    書」（大正15年7月23日簽立）及「公業持分賣渡證書」（
    昭和15年1月7日簽立）簽立後，有關被告派下各房分配房份
    之情形不明。是本件若有上開各該賣渡證書簽立後被告派下
    各房分配房份之紀錄，即可顯示該第四房及第五房之房份，
    究竟係分別由廖哮及廖德有所取得？抑或仍在廖修及廖秋金
    名下？如此，則本件系爭「土地持分權賣渡証書」及「公業
    持分賣渡證書」所賣渡之標的物，是否分別為第四房及第五
    房之「派下權」即「房份」，即不辨自明！而被告迄今尚存
    ，其公業業務之運轉及房份之分配亦從未間斷，並有上開記
    事本記錄之習慣，參諸原證23記事本於昭和15年1月7日，仍
    有上開「公業持分賣渡證書」之批明記載，被告之記事，自
    不可能祗到大正14年為止。而原告既然自承持有被告之一些
    文件，並已提出上開諸多書證，自應持有大正14年後至昭和
    15年及其後之記事資料，應一併提出，以供調查。
  (七)本件原告廖述坤、廖述乾及廖述忻等三人主張：渠等與被告
    法定代理人廖述源，就渠等祖父廖哮讓渡訴外人廖修派下權
    之權利，達成協議，即被告所出售坐落臺中市○○區○○段
    103地號土地每房之分配款，應由全體繼承人共同繼承，有
    關上開權利之行使，委由其三人行使云云。惟原告廖述坤三
    人既認上開分配款應由其全體繼承人共同繼承，則渠等自應
    依據其祖父廖哮之繼承系統表之全體繼承人共同繼承，豈可
    依據被告之派下員系統表之派下員共同繼承。故原告依變更
    後之聲明及理由所為之請求，依法無據。同理，本件原告廖
    東權、廖述煒及廖述昇等三人，若係援引上開主張，而就渠
    等祖父廖德有讓渡訴外人廖秋金派下權之權利為請求，亦顯
    無據。
  (八)綜上可知，本件原告依據被告管理人製作有誤之派下全員系
    統表，以及標的不能之土地或公業持分權賣渡證書等主張：
    廖（進）修因其父廖（有）明，及廖秋金因其祖父廖有慰，
    各因收養關係，分別繼承被告所屬第五大房廖大永及第四大
    房廖大器之房份，而由廖（進）修及廖秋金等再轉繼承後，
    分別讓渡與廖哮及廖德有，再由原告等分別繼承，原告等得
    主張第五大房及第四大房之派下權利云云，並無所據。
肆、兩造及參加人經本院試行整理並簡化爭點，結果如下：
一、兩造不爭執事項：
  (一)原告及參加人均為廖相乾（第10世祖先）、廖君惠（第13世
    組先）之子孫，祭祀公業廖君惠之派下共分為十房，且該十
    房亦同時為被告祭祀公業廖相乾之派下員。
  (二)原告廖述坤、廖述乾、廖述忻為被告派下員廖哮之孫，原告
    廖東權、廖述煒、廖述昇為被告派下員廖德有之孫。
  (三)被告於97年7月31日以每坪40萬元，出售其所有坐落台中市
    ○○區○○段103地號土地（重劃前為西屯段3254、3254-4
    地號，即日據時期大屯郡西屯庄西屯388番），面積1,852.
    31平方公尺，總價2億2,412萬8,000元。被告取得部分價金
    後，決議暫先分配每房1,733萬2,986元。
  (四)廖秋金為廖乖之螟蛉子、廖修為廖明之子，均為被告之派下
    員。
  (五)原告廖述煒、廖述昇與訴外人廖繼賢（原告廖東權之父）曾
    於84年10月10日書立保證書，向台中市西屯區公所保證廖修
    幼亡絕嗣。
  (六)訴外人廖繼樹、廖水河、廖文章與廖文生曾於84年11月5日
    書立保證書，向台中市西屯區公所保證廖乖幼亡絕嗣。
  (七)根據84年到87年間之被告派下全員系統表記載，廖有慰、廖
    乖係登記在二房之下，廖修係登記在三房之下。嗣於88年12
    月28日，被告前管理人廖繼樹向台中市西屯區公所申請更正
    派下全員系統表，將廖有慰登記為出嗣至四房，廖修登記為
    出嗣至五房。同日，祭祀公業廖君惠管理人廖顯魁亦向台中
    市西屯區公所申請更正派下全員系統表，將廖有慰登記為出
    嗣至四房，廖修登記為出嗣至五房。
二、本件爭執事項(要點)在於：
  (一)廖秋金、廖修是否分別為被告祭祀公業廖相乾第四、五房之
    代表？
  (二)原告廖述坤、廖述乾、廖述忻主張其祖父廖哮於日據時期大
    正15年7月23日與廖修簽訂「土地持分權賣渡證書」、「建
    物敷地及建物持分權賣渡証書」（原證2），係購買廖修對
    被告祭祀公業廖相乾第五房之派下權，是否有理由？
  (三)原告廖東權、廖述煒、廖述昇主張其祖父廖德有於日據時期
    昭和15年1月7日與廖秋金簽訂「公業持分賣渡證書」（原證
    3 ），係購買廖秋金對被告祭祀公業廖相乾第四房之派下權
    ，是否有理由？
  (四)原告廖述坤、廖述乾、廖述忻依據上述「土地持分權賣渡證
    書」、「建物敷地及建物持分權賣渡証書」請求被告給付原
    告廖述坤、廖述乾、廖述忻及他共有人全體1,733萬2,986元
    ，是否有理由？
  (五)原告廖東權、廖述煒、廖述昇依據上述「公業持分賣渡證書
    」請求被告給付原告廖東權、廖述煒、廖述昇1,733萬2,986
    元，是否有理由？
伍、本院之判斷：
一、原告主張：祭祀公業廖君惠之派下共分為十房，且該十房亦
    同時為被告祭祀公業廖相乾之派下員，原告廖述坤、廖述乾
    、廖述忻為被告派下員廖哮之孫，原告廖東權、廖述煒、廖
    述昇為被告派下員廖德有之孫，廖秋金為廖乖之螟蛉子、廖
    修為廖明之子，亦均為被告之派下員；被告於97年7月31日
    以每坪40萬元，出售其所有坐落台中市○○區○○段103地
    號土地（重劃前為西屯段3254、3254-4 地號，即日據時期
    大屯郡西屯庄西屯388番），面積1,852.31平方公尺，總價2
    億2,412萬8,000元，被告決議暫先分配每房1,733萬2,986元
    等情，業據原告提出祭祀公業廖相乾派下全員系統表1份、
    戶籍謄本2份、不動產賣賣契約書1份及祭祀公業廖相乾會議
    紀錄1份為證，且為被告及參加人所不爭執，堪信為真實。
二、廖秋金、廖修分別為被告祭祀公業廖相乾第四、五房之代表
    ：
  (一)本件原告起訴時提出台中市西屯區公所同意備查之98年9月3
    日被告派下全員系統表，據以證明廖秋金、廖修分別為被告
    祭祀公業廖相乾之第四、五房之代表，而被告及參加人則抗
    辯上述派下全員系統表並不正確，不得作為權利主張之證明
    。經查，行政機關同意備查之祭祀公業派下員系統表係應當
    事人之申請而發給，並無確定私權之效力，如對其內容有爭
    執，仍得依循民事訴訟途徑解決。本件被告及參加人對原告
    所提出之98年9月3日被告派下全員系統表存有爭執，認為廖
    秋金、廖修並非被告第四、五房之代表，則本院自應實質審
    查廖秋金、廖修是否分別為被告第四、五房之代表，而不得
    單以98年9月3日被告派下全員系統表之記載為判斷之基準。
  (二)本院基於以下理由，認為廖秋金、廖修分別為被告第四、五
    房之代表：
    1.祭祀公業廖君惠之派下共分為十房，且該十房亦同時為被
      告祭祀公業廖相乾之派下員，此為兩造所不爭執。而依原
      告所提出之祭祀公業廖君惠「萬世所宗」記事本（原證23
      ）記載，於大清光緒20年至日據時期大正11年期間（西元
      000000000），被告之第四房原為廖進乖（即廖乖），後
      來則為廖氏罔市（廖乖之妻）、廖秋金；至於該期間之第
      五房自始至終均為廖進修（即廖修），此有該記事本影本
      附卷可稽。
    2.依原告所提出之君惠公簿（原證27）記載，於日據時期大
      正11年至大正14年期間（西元000000000），被告之第四
      為廖秋金，第五房為廖修，此有該公簿影本附卷可稽。
    3.依原告所提出大正15年1月21日之派下決議書（原證28）
      記載，被告之第四為廖秋金，第五房為廖修，此有該派下
      決議書影本附卷可稽。該派下決議書之緣由乃因被告派下
      原有十房，其中第六、九房絕嗣後，二房廖德茂曾收取第
      六、九房得分配之權利，此觀原證23號之記事本第109頁
      以下之記載有關第六、九房均為廖德茂收取即可證之，對
      於廖德茂擅自收取第六、九房權利乙事，其他各房認為不
      公，經各房討論後達成協議，因此在大正15年1月21日各
      房代表達成共識，並簽立派下決議書，該派下決議書內容
      主要係對於廖德茂過去擅自收取其他絕戶房份之權利，決
      議應改由全部八房平均分配，並由「壹房廖述鎔、廖述灶
      」、「七房廖朝」、「八房廖阿火」、「五房廖修」、「
      三房廖氏水金」、「四房廖秋金」、「十房廖傳」、「三
      房廖德有」等各房蓋章確認。
    4.被告之派下員曾因訴訟費用之負擔問題，於大正7年9月間
      簽立契約書（原證29），該契約書雖未載明各房之房號，
      但契約書亦有廖秋金及廖修之署名、蓋章，對照上述原證
      23之記事本、原證27之君惠公簿及原證28之派下決議書所
      載，可推知廖秋金、廖修為被告第四房及第五房之代表。
    5.祭祀公業廖君惠之派下員曾於日據時期明治38年因私權糾
      紛發生爭執，而向官署申請調停，由臺中州製發明治38年
      第223號「調停調書」，該調停調書載明（第4、5頁第一
      點）：申請人數人要求管理的當事者祖先廖君惠之公業，
      係被申請人（即廖德茂）管理之公業地棟東下堡西大墩街
      三七四番、三八七番、三八九番、四零二番之一、四零二
      番之二田為公業下十房內之長房廖乞食繼承，二房被申請
      人繼承，三房廖德有繼承，四房廖乖繼承，五房廖修繼承
      。六房及九房這兩房的繼承，由廖有欽等六名進行全體管
      理等語，此有臺中廳長署名並蓋有官印之調停調書附卷可
      參（原證30），益證廖乖、廖修當時確為被告之第四房及
      第五房繼承人。
    6.被告之法定代理人廖述源於99年10月26日言詞辯論時曾庭
      呈以毛筆手抄之派下系統表附卷，該手抄系統表對於第四
      房及第五房分別記載「大器－入嗣有慰－進乖－秋金」、
      「大永－入嗣孫進修」，上開文件外觀老舊，顯係年代久
      遠之物，且非原告所提出，而其中第四房與第五房之派下
      子孫與原告所提出之上述文件記載相符，顯見廖秋金、廖
      修即為被告第四房及第五房之代表。據廖述源陳稱該手抄
      派下系統表係97年8月17日派下員大會時大房廖述龍所提
      出，廖述龍雖否認之，惟經本院詢問當時在場之大房子孫
      廖述萬，廖述萬表示其在家裡見過該手抄派下系統表，可
      證手抄派下系統表應係早已存在之物，顯非現今所製作。
    7.經本院當庭勘驗觀上述證物，其中原證23之「萬世所宗」
      記事本係以麻布作為封面，文字以毛筆書寫，紙張泛黃陳
      舊；原證27之「君惠公簿」封面為牛皮紙，文字以毛筆書
      寫，紙張泛黃陳舊；原證28之「派下決議書」左下方記載
      「臺中地方法院所屬司法代書人宮榮之助」，右上方貼
      有日本政府印花，文字以簽字筆書寫，紙張泛黃；原證29
      之契約書文字係以簽字筆書寫，紙張泛黃；原證30之「調
      停調書」材質為十行紙，紙張泛黃陳舊，其上蓋有「臺中
      州」官印。參加人雖否認上開文書之真正，惟本院斟酌上
      述證物從外觀即可知均屬被告及祭祀公業廖君惠之遠年舊
      物，其內文係以毛筆、簽字筆書寫，文字用語夾雜古文、
      日文，均非現代人所習用等情，認為上述證物應均屬真正
      。參以，本件係原告於97年12月21日被告派下員大會提出
      讓渡書正本，因其他派下員認為有爭議，始決議由法院認
      定，而上述證物顯均係於97年12月21日之前即已存在，故
      顯非原告臨訟偽造之物，至為灼然。再者，上述證物除毛
      筆手抄派下系統表係由被告提出之外，其餘證物均係於本
      件訴訟審理中，始由原告自祖先之遺物中發現，並逐次於
      訴訟中提出，而其中被告第四、五房代表分別為廖秋金、
      廖修之記載，均屬相符，益證其真實性。
    8.參加人雖辯稱：被告之派下固原有十房，惟迄今僅存第一
      房至第三房等三房而已，其餘七大房（包含第四房及第五
      房）均因「倒房」（絕嗣），而分由各房奉祀，詎被告之
      前管理人廖繼樹不知何故，竟於88年9月7日向臺中市西屯
      區公所申報被告派下全員系統表時，擅將原為第一房至第
      三房子孫受派「奉祀」第四房至第十房「倒房」祖先之內
      規，變為該第四房至第十房「倒房」之祖先，與該第一房
      至第三房子孫間之「立嗣收養」關係，且任意錯置系出及
      絕續；加之，被告之現管理人廖述源乃係前管理人廖繼樹
      之子，不僅延用此錯誤之系統表，並在其基礎之上，另為
      錯誤之更置，於98年9月3日申報派下全員系統表時，一方
      面將廖（有）明申報為系出第三大房廖大強，一方面又將
      其申報為系出第五大房廖大永，類此重大之錯誤及爭議不
      少，在未經原告一一釐清之前，原告所提出之派下全員系
      統表不得作為其權利主張之證明云云。惟查，原告所提出
      被告於98年9月3日向臺中市西屯區公所申請備查之派下全
      員系統表，雖無確定私權之效力，且該系統表亦非全然無
      誤，然其中有關廖秋金、廖修為被告第四、五房代表一事
      ，綜合兩造所提出之上述證物研判，應屬正確無誤，至於
      其他派下員是否完全無誤，則與本件無涉。
三、原告廖述坤、廖述乾、廖述忻主張其祖父廖哮於日據時期大
    正15年7月23日與廖修簽訂「土地持分權賣渡證書」、「建
    物敷地及建物持分權賣渡証書」，係購買廖修對被告祭祀公
    業廖相乾第五房之派下權；原告廖東權、廖述煒、廖述昇主
    張其祖父廖德有於日據時期昭和15年1月7日與廖秋金簽訂「
    公業持分賣渡證書」，係購買廖秋金對被告祭祀公業廖相乾
    第四房之派下權，均為有理由：
  (一)依台灣民事習慣調查報告之記載，最初祭祀公業之派下權係
    絕對不得處分，惟在後代因公業以祭祀為目的之根本性質逐
    漸沖淡，而公業財產之收益（即私益）逐漸受重視，故於同
    一公業派下間可轉讓（即所謂歸就），因此原為潛在且不確
    定之派下權，逐漸變成顯在確定之派下權，而可以轉讓於同
    一公業之派下，其轉讓亦無須全體派下之同意（最高法院85
    年度台上字第1437號判決意旨參照）。又祭祀公業係以祭祀
    祖先為目的而設立，各派下對祭祀公業之派下權，並非顯在
    的應有部分，僅為潛在的股份而已，各派下不能對公業請求
    財產之分割，亦不能主張其應有部分及將派下權處分，但得
    將之讓與於同一公業內之派下，習慣上稱之為「歸就」或「
    歸管」。祭祀公業派下間，由一派下將其股份買賣讓與其他
    派下，以使一派下脫離，並使其他派下行使該股份應有之收
    益權者，因其對於祭祀人之祭祀並無影響，於公業之目的及
    性質亦無所違背，自屬有效，且其讓與無須登記，即生效力
    （最高法院77年度台上字第1907號判決意旨參照）。因此，
    被告之第四、五房代表廖秋金、廖修自得將其派下權轉讓同
    一祭祀公業之其他派下，無須經全體派下之同意，且讓與無
    須登記，即生效力。被告辯稱：轉讓未得公同共有人全體之
    同意，應有違民法第828條第3項規定云云，容有誤解。
  (二)觀之廖哮與廖修簽訂之「土地持分權賣渡證書」、「建物敷
    地及建物持分權賣渡証書」，及廖德有與廖秋金簽訂之「公
    業持分賣渡證書」，其紙張泛黃陳舊，貼有日本政府印花，
    並附有官署核發之印鑑證明願、戶籍謄本等物，非原告所能
    偽造，故應屬真正。又細繹廖哮與廖修簽訂之「土地持分權
    賣渡證書」、「建物敷地及建物持分權賣渡証書」記載賣渡
    標的為「大屯郡西屯庄西屯參八八番一則田九分九厘五糸、
    同所參九八番一則田貳厘貳毛五糸、同所四０四番一養魚池
    九毛」、「一賣渡物件：大屯郡西屯庄西屯四０六番。一建
    物敷地參分四厘九毛連地上土塊造茅葺平家住家及附屬家屋
    共貳棟。…右之物件係拙者所有部分及承相乾公配下應得之
    持分額也…」，另廖德有與廖秋金簽訂之「公業持分賣渡證
    書」記載賣渡標的包括「…（以上祭祀公業廖君惠名義）仝
    所參八八番田九分九厘五糸、仝所參九八番田貳厘貳毛五糸
    、仝所四０四番壹養魚池九毛貳糸（以上祭祀公業廖相乾
    名義）仝所四０六番建物敷地參分四厘九毛…右土地係祭祀
    公業廖君惠名義及祭祀公業廖相乾名義共有地之業…」，可
    知上述賣渡證書之標的確實包括廖秋金、廖修對被告祭祀公
    業廖相乾所有之房份，故本院認為原告廖述坤、廖述乾、廖
    述忻主張其祖父廖哮於日據時期大正15年7月23日與廖修簽
    訂「土地持分權賣渡證書」、「建物敷地及建物持分權賣渡
    証書」，係購買廖修對被告祭祀公業廖相乾第五房之派下權
    ；原告廖東權、廖述煒、廖述昇主張其祖父廖德有於日據時
    期昭和15年1月7日與廖秋金簽訂「公業持分賣渡證書」，係
    購買廖秋金對被告祭祀公業廖相乾第四房之派下權，均為有
    理由。
  (三)徵諸原證23「萬世所宗」記事本第121-122頁之記載，可知
    廖秋金、廖德有曾將其二人所簽訂之「公業持分賣渡證書」
    提示予祭祀公業廖君惠，由廖阿鄙代筆將該證書之內容批明
    在祭祀公業之記事本上為據，並由廖秋金蓋章為憑，益證該
    賣渡之真實性，且祭祀公業亦已承認上開賣渡之事實。
  (四)被告與參加人雖辯稱：原告提出「土地持分權賣渡証書」、
    「公業持分賣渡證証書」等相關文件即令為真，惟渠等買賣
    之標的物，顯係廖修及廖秋金各對被告名下土地之「持分」
    權利，然因派下員對於公業財產，並無確定的持分，故該等
    土地持分權賣渡證書不得視為被告派下「房份」之買賣，渠
    等就所謂被告所屬第五房及第四房之持分權利，抑或被告之
    土地持分權利之買賣，均因該標的物於客觀上並不存在，而
    屬標的不能之無效買賣，原告不得持此無效之買賣，對被告
    主張其有第五房及第四房之派下權利；又原證2號所示之賣
    渡證書記載讓與之標的物有西屯404地號，而無404-1號，而
    原證3之賣渡證書則反之，另原證2之賣渡證書記載404地號
    之面積為「九毛」，與原證3之賣渡證書所載404-1地號之面
    積「九毛糸」，明顯有異，要難視為同一筆土地之面積，
    又被告所有西屯404-2地號土地固於日據時期昭和5年間，因
    變更地目為「道路」而「除租」，惟於民國37年間，該筆土
    地卻經臺灣省政府核定，自同年度上期分起，比照404-1 地
    號土地之原地目「田」等則「課賦」，且該404-2地號土地
    於昭和16年間，還曾為被告之管理人變更，並於35年間經原
    告廖東權之父廖繼賢等人，代理被告繳驗憑證（土地臺帳謄
    本）申報土地總登記，而上述賣渡證書並未包括被告所有之
    西屯段404-2地號土地云云。惟查：
    1.解釋意思表示，應探求當事人之真意，不得拘泥於所用之
      辭句，為民法第98條所明定。又解釋契約，應斟酌立約當
      時之情形，及一切證據資料以為斷定之標準，庶不失契約
      之真意（最高法院86年度台上字第2756號判決意旨參照）
      。本件由原告所提出之賣渡證書業載明：「…右之物件係
      拙者所有部分及承相乾公配下應得之持分額也…」、「…
      右土地係祭祀公業廖君惠名義及祭祀公業廖相乾名義共有
      地之業…」等語以觀，可知廖修、廖秋金所出售者包括其
      等於被告公業名下土地之持分額全部，恐口無憑據，特立
      賣渡證書為據。其中，原證2之賣渡證書記載404地號之面
      積為「九毛」，與原證3之賣渡證書所載404-1地號之面積
      「九毛糸」，雖略有不同，然由二者均記載「養魚池」
      ，再參酌其他地號、面積均相同等情，可知二者應屬同一
      土地，期間之差異恐係誤載或因年代不同地號變更所致。
      至於上述賣渡證書未記載之404-2地號土地，依土地台帳
      謄本記載顯示，係於日據時期昭和5年自404-1地號土地分
      割而來，且係作為道路使用，故原告主張：當時土地已因
      類似現行法之徵收而收歸國有，依日本民法規定當時之所
      有權已發生移轉之作用，登記與否僅係對抗之要件，是系
      爭原證2及原證3之讓渡書雙方就讓渡全部被告祭祀公業之
      派下持分業已達成合意等語，應屬可採。
    2.至所謂「持分」，係日據時期一般民眾對共有權利之用語
      ，即現今民間仍常見以持分代替共有權，且不分分別共有
      或公同共有均有之，故上述賣渡證書所記載之「持分」，
      僅係表徵廖秋金、廖修對被告祭祀公業財產之共有權利，
      而非表徵特定之應有部分。被告及參加人以上述賣渡證書
      係出賣被告土地之持分為由，認屬標的不能而無效，自不
      足取。徵諸卷內所附本院94年度重訴字第296號民事判決
      （第一宗第43-52頁），其內容同屬祭祀公業給付分配款
      事件，該判決亦有「公業土地持分賣渡證書」之記載，益
      可證之。
四、綜上所述，本件原告廖述坤、廖述乾、廖述忻主張其祖父廖
    哮於日據時期大正15年7月23日與廖修簽訂「土地持分權賣
    渡證書」、「建物敷地及建物持分權賣渡証書」，係購買廖
    修對被告祭祀公業廖相乾第五房之派下權；原告廖東權、廖
    述煒、廖述昇主張其祖父廖德有於日據時期昭和15年1月7日
    與廖秋金簽訂「公業持分賣渡證書」，係購買廖秋金對被告
    祭祀公業廖相乾第四房之派下權，均可採信。被告及參加人
    辯稱廖秋金、廖修非被告第四、五房之代表，且原告所提出
    之賣渡證書無效云云，並不可採。又廖哮之派下權係由原告
    廖述坤、廖述乾、廖述忻與訴外人廖述旺、廖述源等人繼承
    ，另廖德有之派下權係由被告廖東權、廖述煒、廖述昇等人
    繼承，亦有被告派下全員系統表附卷可稽。從而，原告廖述
    坤、廖述乾、廖述忻依據上述「土地持分權賣渡證書」、「
    建物敷地及建物持分權賣渡証書」請求被告給付原告廖述坤
    、廖述乾、廖述忻及他共有人全體1,733萬2,986元，以及原
    告廖東權、廖述煒、廖述昇依據上述「公業持分賣渡證書」
    請求被告給付原告廖東權、廖述煒、廖述昇1,733萬2,986元
    ，均為有理由，應予准許。
五、兩造均陳明願供擔保，聲請宣告假執行或免為假執行，核均
    無不合，爰分別酌定相當之擔保金額准許之。
六、本件事證已臻明確，兩造其餘主張、陳述及所提之證據，經
    審酌後於判決結果無影響，無一一論述之必要，附此敘明。
七、據上論結，本件原告之訴為有理由，依民事訴訟法第78條、
    第390條第2項、第392條第2項，判決如主文。
中    華    民    國    100  年     1    月     18    日
                  民事第四庭    法  官  陳文燦
正本係照原本作成。
如對本判決上訴，須於判決送達後20日內向本院提出上訴狀。如
委任律師提起上訴者，應一併繳納上訴審裁判費。
中    華    民    國    100  年     1    月     18    日
                                書記官  林玉門